臺灣高等法院臺南分院民事判決
110年度上字第158號
上  訴  人  周岳清  
被上訴人    簡克融  
訴訟代理人  蔡翔安律師          
            陳澤嘉律師
複代理人    林子恒律師                                  
上列當事人間請求返還所有權狀事件，上訴人對於中華民國110
年4月1日臺灣嘉義地方法院第一審判決（110年度訴字第69號）
，提起上訴，本院於110年11月11日言詞辯論終結，判決如下：
    主  文
上訴駁回。
第二審訴訟費用由上訴人負擔。
    事實及理由
一、被上訴人主張：兩造為夫妻，伊於民國（下同）81年8月3日
    、同年12月23日分別以買賣、第一次登記為原因，取得坐落
    嘉義市○○段000○00地號土地及其上同段0000建號門牌號碼嘉
    義市○○○路000巷00弄0號2樓建物(下合稱系爭房地）之所有
    權，為系爭權狀之所有權人，並將所有權狀正本（下稱系爭
    權狀）寄託上訴人保管。嗣伊為辦理信用貸款，欲取回系爭
    權狀，於109年12月間商請兩造之子簡嘉呈先後兩次向上訴
    人轉達終止兩造間就系爭權狀寄託關係之意思表示，並催告
    上訴人返還系爭權狀，上訴人卻置之不理，並以起訴狀繕本
    送達為終止之意思表示，兩造間寄託關係既已終止，上訴人
    無權繼續持有系爭權狀，伊自得請求上訴人返還系爭權狀等
    情。爰依民法第767條第1項前段、第597條之規定，以選擇
    合併之方式，求為擇一判命上訴人應將系爭權狀正本返還予
    被上訴人，並願供擔保請准宣告假執行之判決（原審為被上
    訴人勝訴之判決，上訴人聲明不服，提起上訴）。並答辯聲
    明：上訴駁回。
二、上訴人則以：系爭房地係兩造於婚後，由被上訴人母親支付
    頭期款所購置，並贈與兩造作為結婚之禮物，向來系爭權狀
    均由伊保管；且伊亦有支付系爭房地之部分價款、房屋稅及
    地價稅，可認系爭房地為婚後財產，伊應有一半之權利，自
    無庸返還系爭權狀等語，資為抗辯。並上訴聲明：㈠原判決
    廢棄。㈡被上訴人在第一審之訴及假執行之聲請均駁回。
三、兩造不爭執之事項：
  ㈠兩造於79年11月2日結婚，現婚姻關係存續中。
  ㈡坐落嘉義市○○段000○00地號土地（權利範圍10000分之2007）
    及其上同段0000建號即門牌號碼嘉義市○○○路000巷00弄0號2
    樓建物（權利範圍全部），係於80年9月20日，以被上訴人
    名義購買，總價款為新臺幣（下同）320萬元，分為自備款1
    60萬元，以及銀行貸款160萬元，其中，自備款部分均依本
    院卷第13頁所示之分期付款明細表分期繳納現金，銀行貸款
    則以被上訴人名義向銀行設定抵押權貸款。
  ㈢前項土地於81年8月3日，以買賣為原因，移轉登記為被上訴
    人所有；前項建物於81年12月23日，以第一次登記為原因，
    登記為被上訴人所有（見本院卷第49至53頁）。
  ㈣系爭房地之所有權狀現由上訴人持有。
  ㈤系爭房地之90、91、95年房屋稅、82、84、85、89至91、94
    年地價稅係由上訴人繳納（見本院卷第89至99頁）。
四、兩造爭執之事項：　　
    被上訴人依民法第767條第1項前段、第597條之規定，擇一
    請求上訴人返還系爭房地之所有權狀，有無理由？
五、得心證之理由：
　㈠按稱寄託者，謂當事人一方以物交付他方，他方允為保管之
    契約；寄託物返還之期限，雖經約定，寄託人仍得隨時請求
    返還，民法第589條第1項、第597條分別定有明文。次按所
    有人對於無權占有或侵奪其所有物者，得請求返還之，民法
    第767條第1項前段亦有明文。又以無權占有為原因，請求返
    還不動產所有權狀者，占有人以非無權占有為抗辯者，不動
    產所有權人對其不動產所有權狀遭無權占有之事實，無舉證
    責任，占有人應就其取得占有，係有正當權源之事實證明之
    ，如不能證明，應認不動產所有權人之請求為有理由。所謂
    正當權源，係指依法律規定或契約關係，物之所有權人有提
    供或容忍占有使用之義務而言。
　㈡查，依兩造不爭執之事項㈢所示，系爭房地登記為被上訴人所
    有。按土地或建物所有權狀，應蓋登記機關印信及其首長職
    銜簽字章，發給權利人，土地登記規則第25條定有明文。而
    不動產之所有權狀等書類，乃權利之證明文件，亦應歸屬不
    動產之所有權人所有。系爭房地既登記在被上訴人名下，被
    上訴人主張系爭權狀為其所有，自屬有據。又依兩造不爭執
    之事項㈣所示，系爭權狀現由上訴人占有中，此部分之事實
    ，堪可認定。是依上開說明，自應由上訴人就其具有占有系
    爭權狀之正當權源乙節，負舉證之責任。
　㈢被上訴人主張：伊將系爭權狀交付上訴人保管乙節，為上訴
    人所不爭執（見原審卷第46頁），則被上訴人主張兩造間就
    系爭權狀之保管係成立寄託契約，應屬有據。則依前揭規定
    ，被上訴人自得隨時終止兩造間關於系爭權狀之寄託關係，
    並於寄託關係終止後，以上訴人無權繼續持有系爭權狀為由
    ，依物上請求權，請求上訴人返還系爭權狀。再者，被上訴
    人已於109年12月間商請兩造之子簡嘉呈先後兩次向上訴人
    轉達終止兩造間就系爭權狀寄託關係之意思表示，並催告上
    訴人返還系爭權狀，上訴人拒絕返還乙節，業據被上訴人陳
    述綦詳，且為上訴人於原審所不爭執（見原審卷第46頁），
    自已發生自認之效力，兩造均應受其拘束，不得任意撤銷，
    法院亦應受其拘束，上訴人嗣於本院翻異其詞（見本院卷第
    81至82頁），既未經被上訴人同意，復未能證明與事實不符
    ，再爭執否認兩造之子簡嘉呈有向其轉達終止該寄託契約之
    意，而撤銷其自認，於法無據，尚難憑採。況，兩造間就系
    爭權狀縱有成立寄託契約，被上訴人仍可隨時請求上訴人返
    還，被上訴人既已訴請上訴人返還系爭權狀，上訴人所主張
    兩造間之寄託關係即告終止，上訴人有返還系爭權狀之義務
    ，不得再根據寄託契約之法律關係，主張其具繼續占有系爭
    權狀之正當權源。
　㈣上訴人雖抗辯：系爭房地係被上訴人母親於兩造婚後支付頭
    期款所購置，贈與兩造作為結婚之禮物，伊亦有支付系爭房
    地之部分價款、房屋稅及地價稅，系爭房地為婚後財產，伊
    應有一半之權利，故有權占有系爭權狀乙節，固據其提出分
    期付款明細表、房屋買賣契約書、分期付款明細表、嘉義市
    稅捐稽徵處90、91、95年房屋稅、82、84、85、89-91、94
    年地價稅繳款書、修繕房屋之估價單、收據附卷可稽（見本
    院卷第13、83至87、89至99、149至153頁），並舉證人周郁
    華（即上訴人胞姊）為證（見本院卷第118至120頁）。經查
    ，兩造係於74年6月3日民法修正後之79年11月2日結婚，現
    婚姻關係存續中，且未以契約訂立夫妻財產制，以法定財產
    制為其夫妻財產制，依民法第1005條、第1017條第1項之規
    定，系爭房地既係於兩造婚姻關係存續中，以被上訴人名義
    登記取得之財產，則系爭房地為被上訴人之婚後財產，應屬
    被上訴人所有。上訴人雖另以前詞置辯，然系爭房地登記於
    被上訴人名下，上訴人既未證明兩造間就系爭房地有借名登
    記或其他之法律關係，而其對系爭房地有何實質之權利，自
    非得占有系爭權狀之權利依據，是難認被上訴人不得請求上
    訴人返還系爭權狀。又系爭房地縱屬兩造婚後財產，惟於兩
    造法定財產制關係消滅，且上訴人依法就雙方剩餘婚後財產
    之差額請求分配，並取得系爭房地所有權之前，尚難謂系爭
    權狀為上訴人所有或共有，而得以拒絕返還被上訴人。
　㈤依上，上訴人所為之抗辯及舉證，均難憑以認定其具有占有
    系爭權狀之正當權源，從而，被上訴人依民法第767條第1項
    前段之規定，請求上訴人返還系爭權狀，自屬有據。又被上
    訴人依上開法律關係所為請求，既有理由，自毋庸再審究其
    另依民法第597條請求權所為選擇合併之訴必要，附此敘明
    。
六、綜上所述，被上訴人依民法第767條第1項前段規定，請求上
    訴人返還系爭權狀，為有理由，應予准許。原審為上訴人敗
    訴之判決，並為假執行之宣告，並無不合。上訴論旨指摘原
    判決不當，求予廢棄改判，為無理由，應駁回上訴。　
七、本件事證已臻明確，兩造其餘之攻擊或防禦方法及所用之證
    據，認均不足以影響本判決之結果，爰不逐一論列，附此敘
    明。
八、據上論結，本件上訴為無理由，依民事訴訟法第449條第1項
    、第78條，判決如主文。
中　　華　　民　　國　　110 　年　　12　　月　　2 　　日
                  民事第三庭    審判長法  官  吳森豐

                                      法  官  孫玉文

                                      法  官  郭貞秀
上為正本係照原本作成。
上訴人如不服本判決，應於收受送達後20日內向本院提出上訴書
狀，其未表明上訴理由者，應於提出上訴後20日內向本院補提出
理由書狀（均須按他造當事人之人數附繕本），上訴時應提出委
任律師或具有律師資格之人之委任狀；委任有律師資格者，另應
附具律師資格證書及釋明委任人與受任人有民事訴訟法第466條
之1第1項但書或第2項（詳附註）所定關係之釋明文書影本。如
委任律師提起上訴者，應一併繳納上訴審裁判費。
被上訴人不得上訴。　
中　　華　　民　　國　　110 　年　　12　　月　　2 　　日

　　                                  書記官  蘇玟心
【附註】
民事訴訟法第466條之1：
⑴對於第二審判決上訴，上訴人應委任律師為訴訟代理人。但上
  訴人或其法定代理人具有律師資格者，不在此限。
⑵上訴人之配偶、三親等內之血親、二親等內之姻親，或上訴人
  為法人、中央或地方機關時，其所屬專任人員具有律師資格並
  經法院認為適當者，亦得為第三審訴訟代理人。
民事訴訟法第466條之2第1項：
上訴人無資力委任訴訟代理人者，得依訴訟救助之規定，聲請第
三審法院為之選任律師為其訴訟代理人。